ACORDAO-COMPLETO-2411857

ACÓRDÃO 55/2021 ATA 1/2021 - PRIMEIRA CÂMARA

VISTOS, relatados e discutidos estes autos de concessão de pensão militar pelo Ministério da Defesa - Comando do Exército.
ACORDAM os ministros do Tribunal de Contas da União, reunidos em sessão da 1ª Câmara, ante as razões expostas pelo relator, em:
9.1. considerar ilegal o ato de pensão militar inicial instituída por Miguel Arcanjo de Oliveira (42861/2016, peça 2) , recusando-lhe o registro, nos termos do § 1º do art. 260 do RI/TCU; 
9.2. dispensar o ressarcimento das quantias indevidamente recebidas, presumidamente, de boa-fé pela pensionista, nos termos do enunciado 106 da Súmula da Jurisprudência do Tribunal de Contas da União;
9.3. determinar ao Ministério da Defesa - Comando do Exército que:
9.3.1. no prazo de 15 (quinze) dias, a contar da ciência desta deliberação, abstenha-se de realizar pagamentos decorrentes do ato impugnado, sujeitando-se a autoridade administrativa omissa à responsabilidade solidária, nos termos do art. 262, caput, do Regimento Interno/TCU;
9.3.2. regularize o posto/graduação que serve de base para o cálculo dos proventos da pensão militar instituída por Miguel Arcanjo de Oliveira;
9.3.3. dê ciência, no prazo de 15 (quinze) dias, a contar do recebimento da notificação deste acórdão, do inteiro teor desta deliberação à interessada, encaminhando a este Tribunal, no prazo de 30 (trinta) dias, comprovante da referida ciência;
9.3.4. informe à pensionista que o efeito suspensivo proveniente da interposição de possíveis recursos perante o Tribunal não a exime da devolução dos valores percebidos indevidamente após a respectiva notificação, caso os recursos não sejam providos;
9.3.5. cadastre novo ato de concessão de pensão militar livre da irregularidade apontada, submetendo-o no prazo de 30 (trinta) dias à apreciação deste Tribunal, nos termos do art. 262, caput e § 2º, do RI/TCU, e 19, § 3º, da Instrução Normativa TCU 78/2018;
9.4. encerrar e arquivar os presentes autos.

Concessão de pensão militar.

Primeira Câmara

3. Interessada: Terezinha Lima do Nascimento (XXX.646.498-XX).

13.1. Ministros presentes: Walton Alencar Rodrigues (Presidente), Benjamin Zymler, Vital do Rêgo e Jorge Oliveira.
13.2. Ministro-Substituto presente: Weder de Oliveira (Relator).

WEDER DE OLIVEIRA

Em exame, ato de pensão militar instituída por Miguel Arcanjo de Oliveira em favor de Terezinha Lima do Nascimento, na qualidade de ex-esposa, emitido pelo Ministério da Defesa - Comando do Exército.
Adoto, com ajustes de forma, o relatório do auditor da Secretaria de Fiscalização de Integridade de Atos e Pagamentos de Pessoal e de Benefícios Sociais (Sefip) , (peça 4) , que contou com a anuência do diretor da unidade especializada (peça 5) e, também, com a concordância do representante do MP/TCU, procurador Marinus Eduardo De Vries Marsico (peça 6) :
" (...) EXAME TÉCNICO 
2.	Os procedimentos para exame, apreciação e registro de atos de pessoal encontram-se estabelecidos na Instrução Normativa TCU 78/2018 e na Resolução TCU 206/2007. Essas normas dispõem que os atos de pessoal disponibilizados por meio do e-Pessoal devem ser submetidos previamente a críticas automatizadas, com base em parâmetros predefinidos.
3.	As críticas das informações cadastradas na etapa de coleta do ato foram elaboradas e validadas levando-se em conta as peculiaridades de cada ato. Os itens verificados nessa etapa são inerentes a dados cadastrais, fundamentos legais, mapa de tempo, ficha financeira, assim como eventuais ocorrências de acumulação. Trata-se de verificações abrangentes, minuciosas e precisas e sem a necessidade de ação humana e, portanto, menos suscetível a falhas. As críticas aplicadas estão discriminadas no sistema, no Menu e-Pessoal, opção 'Crítica', que podem ser acessadas mediante concessão de perfil específico a servidores do TCU responsáveis pela análise.
4.	Além das críticas automatizadas, há verificação humana adicional no caso de haver alertas do sistema ou informações não formatadas, como esclarecimentos do gestor ou do controle interno.  
5.	As críticas também consideram os registros do Sistema Integrado de Administração de Recursos Humanos (Siape) . O Siape disponibiliza informações atualizadas sobre as parcelas que integram os proventos, diferentemente, portanto, do e-Pessoal, que informa as parcelas no momento do registro do ato. 
6.	Essa confrontação com o Siape fornece uma visão atual e verdadeira da situação, o que permite descaracterizar irregularidades e inconsistências que, embora constantes do e-Pessoal, já foram corrigidas.
7.	As verificações detectadas nos atos encontram-se discriminadas na aba de pendências de cada ato no sistema e-Pessoal, bem como nos espelhos dos atos contemplados por esta instrução.
Exame das Constatações
8.	É oportuno o instituidor, Sr. MIGUEL ARCANJO DE OLIVEIRA, era 3º Sargento na ativa quando foi reformado por incapacidade/invalidez, o militar passou a receber proventos de 1º Tenente com base na Lei nº 2370/54. Entretanto, a lei em seu art. 33, letra 'a' apenas ampara os 1º Sargentos a recebem proventos do 2º Tenente, in verbis:
Lei nº 2.370/54
 (...) 
 Art. 33. O militar julgado incapaz definitivamente por um dos motivos constantes das letras a e d do art. 30, será reformado no posto ou graduação imediata ao que possuir na ativa, com vencimentos e vantagens previstos no Código de Vencimentos e Vantagens dos Militares.
        § 1º Aplica-se o disposto neste artigo aos casos previstos nas letras b e c do art. 30 quando, verificada a invalidez ou a incapacidade física, for o militar julgado também impossibilitado total e permanentemente para qualquer trabalho.
        § 2º Considera-se para efeito deste artigo, como posto ou graduação imediata:
        a) o de 2º tenente para o aspirante a oficial, guarda-marinha, subtenente. suboficial, sargento-ajudante e 1º .............. (vetado) .................sargento. (grifo nosso) 
        b) a de 3º sargento para as mais praças. 
9.	Assim, mesmo alertado pela crítica deste tribunal o Gestor de Pessoal, este apenas ratificou que o militar foi reformado e promovido como 1º Tenente, fato que está em desacordo com a legislação usada como amparo para a reforma em estudo, uma vez que a promoção só está amparada aos 1ª Sargentos, sendo que os 2º e 3º sargentos foram vetados. Dessa forma, esta unidade técnica entende que não há como tal concessão prosperar, sendo o parecer pela ilegalidade.
10.	No que se refere à acumulação de cargos/proventos pagos por cofres públicos, verificou-se que não tal acúmulo por parte da beneficiária. É oportuno informar ainda que a beneficiária é ex-esposa pensionada, conforme documentação judicial anexada ao ato de concessão
PROPOSTA DE ENCAMINHAMENTO 
11	Ante o exposto, com fundamento no art. 71, inciso III, da Constituição Federal, no art. 1º, inciso V, e art. 39, incisos I e II, da Lei 8.443/1992, no art. 260 do Regimento Interno do Tribunal de Contas da União, propõe-se considerar ILEGAL o ato em estudo, negando-lhe o registro e determinando ao Comando do Exército o que se segue: 
a) no prazo de 15 (quinze) dias, a contar da ciência desta Deliberação, abstenha-se de realizar pagamentos decorrentes do ato impugnado, sujeitando-se a autoridade administrativa omissa à responsabilidade solidária, nos termos do art. 262, caput, do Regimento Interno/TCU; 
b) dê ciência, no prazo de 15 (quinze) dias, a contar do recebimento da notificação deste Acórdão, à beneficiária, encaminhando a este Tribunal, no prazo de 30 (trinta dias) , comprovante da referida ciência; 
c) alerte a beneficiária que o efeito suspensivo proveniente da interposição de possíveis recursos perante o TCU não as exime da devolução dos valores percebidos indevidamente após a respectiva notificação, caso os recursos não sejam providos.
c) esclarecer à unidade de origem, com supedâneo no art. 262, § 2º, do Regimento Interno, que a concessão considerada ilegal poderá prosperar mediante a emissão e o encaminhamento a este Tribunal de novo ato concessório, escoimado das irregularidades apontadas nestes autos; 
d) adeque a graduação que serve de base ao pagamento da pensão em estudo ao que prescreve a legislação usada como amparado de pagamento."
É o relatório.

não há.

Procurador Marinus Eduardo De Vries Marsico.

ATO DE PENSÃO MILITAR. ART. 33 DA LEI 2.370/54. ASCENSÃO IRREGULAR DE NÍVEL HIERÁRQUICO ENTRE A ATIVA E A REFORMA, REFLETIDA NA PENSÃO. ILEGALIDADE. SÚMULA 106. DETERMINAÇÃO. ARQUIVAMENTO.

PENSÃO MILITAR (PMIL)

Secretaria de Fiscalização de Integridade de Atos e Pagamentos de Pessoal e de Benefícios Sociais (Sefip).

Trata-se de ato de pensão militar instituída por Miguel Arcanjo de Oliveira em favor de sua ex-esposa, Terezinha Lima do Nascimento, emitido pelo Ministério da Defesa - Comando do Exército.
A Secretaria de Fiscalização de Integridade de Atos e Pagamentos de Pessoal e de Benefícios Sociais (Sefip) propõe a ilegalidade do ato de pensão por derivar de reforma do ex-militar, terceiro sargento na ativa, "como 1º Tenente, fato que está em desacordo com a legislação usada como amparo para a reforma em estudo, uma vez que a promoção só está amparada aos 1ª Sargentos, sendo que os 2º e 3º sargentos foram vetados", como disposto no art. 33 da Lei 2.370/1954.
Acolho a proposta de mérito alvitrada pela Sefip, à qual anuiu o Ministério Público de Contas, a qual adoto como razões de decidir.
II
Conforme precedentes deste Tribunal, "os atos de concessão de reforma e pensão militar, embora tenham correlação, são atos complexos independentes de tal sorte que, eventual irregularidade que não tenha sido analisada em um ato de reforma apreciado pela legalidade pode ser reavaliada em um ato de pensão militar"[footnoteRef:2] . [2:  Voto condutor do Acórdão 5263/2020-TCU-Primeira Câmara, relatados pelo ministro Vital do Rêgo] 
No mesmo sentido, os seguintes excertos de outros acórdãos:
"A jurisprudência do TCU apregoa que eventual irregularidade em ato de aposentadoria registrado por este Tribunal, sem possibilidade de revisão, pode ser objeto de nova análise de legalidade na apreciação da pensão decorrente, pois a concessão deste benefício é ato novo, igualmente complexo, que somente se aperfeiçoa após a apreciação realizada por esta Corte no exercício da competência prevista no art. 71, inciso III, da Constituição de 1988 (Acórdão 11468/2019-TCU-Primeira Câmara, da relatoria do ministro Vital do Rêgo, por exemplo) ." (Acórdão 457/2020-TCU-Segunda Câmara) .
"A despeito de o TCU ter considerado legal o ato de alteração de reforma do ex-militar, não há vinculação inafastável entre o ato instituidor e a pensão. É importante destacar que a jurisprudência do TCU tem se consolidado no sentido de que a apreciação de pensão decorrente de ato de aposentadoria ou reforma poderá ser objeto de nova análise, pois a concessão deste benefício é ato novo, igualmente complexo, que se aperfeiçoa após a apreciação realizada por este Tribunal no exercício da competência prevista no art. 71, inciso III, da Constituição de 1988." (Acórdão 8057/2020-TCU-Segunda Câmara) .
III
O Sr. Miguel Arcanjo de Oliveira ocupava o cargo de terceiro sargento na ativa[footnoteRef:3] e foi reformado, em 16/3/1961, por incapacidade permanente, com proventos integrais no posto de primeiro tenente[footnoteRef:4], com fundamento na "Lei 2.370/54, art. 27, letra 'c' c/c art. 30, letras 'a' e 'd' c/c art. 33 ou art. 30, letras 'b' e 'c' c/c art.33, §1º". [3:  Quadro "dados da ativa", peça 2, p. 1.]  [4:  "dados da reforma na data do óbito", peça 2.] 
Essa promoção, quando da reforma do ex-militar, reflete no ato de pensão militar, instituída em 1º/6/2016, ora em exame (peça 2) .
Com efeito, como demonstrou a Sefip, o art. 33 da Lei 2.370/21954, fundamento legal usado na inatividade do instituidor, não concedeu aos terceiros sargentos da ativa o benefício de serem reformados em posto superior (no caso de invalidez permanente) :
"Lei nº 2.370/1954
 (...) 
 Art. 33. O militar julgado incapaz definitivamente por um dos motivos constantes das letras a e d do art. 30, será reformado no posto ou graduação imediata ao que possuir na ativa, com vencimentos e vantagens previstos no Código de Vencimentos e Vantagens dos Militares.
§ 1º Aplica-se o disposto neste artigo aos casos previstos nas letras b e c do art. 30 quando, verificada a invalidez ou a incapacidade física, for o militar julgado também impossibilitado total e permanentemente para qualquer trabalho.
§ 2º Considera-se para efeito deste artigo, como posto ou graduação imediata:
a) o de 2º tenente para o aspirante a oficial, guarda-marinha, subtenente. suboficial, sargento-ajudante e 1º (vetado) sargento. (não grifado no original) 
b) a de 3º sargento para as mais praças."
Destarte, o ato acostado à peça 2 deve ser considerado ilegal.
Também deve ser determinado ao Ministério da Defesa - Comando do Exército que regularize o posto/graduação que serve de base para o cálculo dos proventos de pensão militar do ato aqui apreciado.
Uma vez que o ato foi enviado a esta Corte de Contas há menos de 5 (cinco) anos, pode ser apreciado sem a necessidade de prévia oitiva da interessada, nos termos do Acórdão 587/2011-TCU-Plenário.
Diante do exposto, manifesto-me pela aprovação do acórdão que ora submeto à apreciação deste Colegiado.
TCU, Sala das Sessões Ministro Luciano Brandão Alves de Souza, em 26 de janeiro de 2021.
Weder de Oliveira 
Relator